【裁判字號】    89,台上,4058
【裁判日期】    890713
【裁判案由】    妨害自由
【裁判全文】
最高法院刑事判決                              八十九年度台上字第四○五八號
    上  訴  人  甲○○
    選任辯護人  陳慶鴻律師
                陳文卿律師
右上訴人因妨害自由案件，不服台灣高等法院高雄分院中華民國八十七年五月十九日
第二審判決（八十六年度上易字第二一二二號，起訴案號：台灣高雄地方法院檢察署
八十五年度偵字第一一七八三號），提起上訴，本院判決如左：
    主  文
原判決關於甲○○部分撤銷，發回台灣高等法院高雄分院。
    理  由
本件原判決認定上訴人甲○○因不滿被害人李如柏未依約借予新台幣（下同）五萬元
，亦未將其先前交其充為借款擔保之乙只勞力士手錶返還，而四處欲找李某解決。迨
民國八十五年五月十二日晚間十一時許，上訴人與其妻蔡周華美相約至高雄市鼓山區
西子灣「錢嫂海產店」吃消夜，適李如柏亦與其房東陳美華至該店，李如柏恐上訴人
當陳美華之面予以指責，場面尷尬，乃向其示意至店外談。及至店外，因李如柏表示
手錶在台中無法取回，上訴人至為惱怒，打電話至同市前金區○○○路五四三號地下
室其經營之「方鄰卡拉ＯＫ店」，叫店內服務生陳明宏（已判決確定）偕同二、三人
開車至該海產店。陳明宏乃駕車載二名不詳姓名之成年男子趕至，上訴人即與陳明宏
等人將李如柏押上陳某所駕駛小客車後座，由一名不詳姓名者坐於駕駛座右座，另一
不詳姓名者與上訴人則分坐於李如柏左右，將李某押載至上揭方鄰卡拉ＯＫ店，拘禁
於該店包廂內，限制其行動自由。上訴人隨即先基於傷害之犯意，教唆陳明宏及該二
名不詳姓名成年男子毆打李如柏，致其受有背部擦傷、左眼眶瘀血傷，左手瘀血傷、
左肩擦傷、右顳部擦傷及右手瘀血傷等傷害。上訴人並以「我僱用五名小弟找你，費
用一人一天五千元，一天要二萬五千元，已找了一個多月，所有的費用由你負」為由
，恐嚇「要斷你一手一腳」，脅迫李如柏簽下向其借款七十五萬元之借據乙紙（未扣
案），使行無義務之事。至翌（十三）日上午七時許，上訴人取回在鄭永貞處之手錶
後，即承上強制犯意，要李如柏打電話向親友調借七十五萬元，李某先後兩次打電話
至台北其胞兄李如松處欲借款七十五萬元，李如松深覺怪異，而未應允；同日上午十
一時許，上訴人要求李如柏親至台北向朋友調借款項，李某為求脫身，佯予應允，上
訴人乃叫店內服務生至錢嫂海產店附近將李如柏停放在該處之自用車開至該卡拉ＯＫ
店。同日中午十二時許，李如柏駕駛該車載上訴人經由中山高速公路北上，迄當日下
午一時許至仁德休息站時，趁上訴人下車購買食物，駕車逃逸，計被剝奪行動自由約
十三小時等情。因而撤銷第一審關於上訴人部分之判決，改判仍依牽連犯，從重論處
上訴人共同私行拘禁罪刑（累犯）。固非無見。
惟查：(一)有罪之判決書應記載事實，所謂事實不僅指犯罪之行為而言，即犯罪之時、
日、處所、動機、目的、手段、結果等與論罪科刑有關之事項，亦應依法認定予以明
確之記載，始足為適用法律之依據。本件原判決事實係認上訴人與陳明宏等人將被害
人押上陳明宏所駕駛坐車後座。然上訴人究以如何非法方法押被害人，原判決未為具
體認定及明確記載，已難認適法。且被害人之陳述如無瑕疵，而就其他方面調查又與
事實相符，固足採為科刑之基礎，倘其陳述尚有瑕疵，則在未究明前，遽採為論罪科
刑之根據，即難認為適法。本件上訴人及已判決確定之陳明宏始終否認有公訴人所指
妨害自由等犯行；原判決係以被害人李如柏之指訴為上訴人犯罪之論據之一。然其就
上訴人以如何方式予以強押乙節，於警訊先稱上訴人係夥同三名男子以刀子押伊，嗣
稱係將其手反制強押；於偵查中檢察官訊以「押你時有拿工具否」，其答稱「未看到
」，迨一審則稱「他們（指陳明宏與另兩名男子）來了三人，我坐後座……他們三人
都有下車，但沒有動作」等語（見警卷第六頁背面、第八頁、偵卷第二十七頁背面、
一審卷第二十四頁），所供先後不一，非無瑕疵可指，倘其確遭上訴人夥同陳明宏等
人強押，非法剝奪其行動自由，衡情對其等強押之手段、方式，似無先後為歧異之指
訴之理。究竟實情如何，此與判斷被害人指訴之真實性攸關，原審未予究明、釐清，
遽採為上訴人犯罪之論據，尚嫌速斷。(二)有罪判決書所記載之犯罪事實，為論罪科刑
適用法律之基礎，故凡於適用法律有關之重要事項，必須詳加認定，明確記載，然後
於理由內敘明犯罪事實所憑之證據及認定之理由，始足為適用法律之依據。若事實未
有此記載，而理由加以說明，為理由失其依據。如事實有此記載，理由未予說明，則
為理由不備，按諸刑事訴訟法第三百七十九條第十四款規定，其判決當然為違背法令
。原判決理由謂上訴人與陳明宏及另兩名不詳姓名成年男子就非法剝奪人行動自由罪
有犯意聯絡，行為分擔，為共同正犯等語。但於犯罪事實並未認其有如何之犯意聯絡
，所為理由之論述已失其事實依據。又原判決事實認上訴人係教唆陳明宏與另兩名不
詳姓名成年男子毆打被害人，於理由內則謂上訴人教唆陳明宏及其他三名不詳姓名者
毆打被害人，不無事實認定與理由論述矛盾之違法。(三)上訴人所舉證人王玉貞於偵查
中結稱，案發當天被害人有去其上班之芳鄰卡拉ＯＫ店叫小姐坐檯，其並未在店內被
打傷，係酒醉自己撞傷等語（見偵卷第四十三頁正、背面），此係對上訴人有利之證
據，原判決既未說明此項證言有何瑕疵，徒以證人係上訴人之受僱人，即予摒棄不採
，尚嫌理由不備。況原判決佐以被害人胞兄李如松之證言，認其之指訴非虛。然就上
訴人之受僱人所為證言，則以其有主僱關係，逕認所證難以採信，其採證有失衡平，
不無判決適用法則不當之可議。(四)刑法第三百零二條及第三百零四條之罪，其所保護
之法益，均為被害人之自由，如以剝奪他人行動自由為方法，以達使人行無義務之事
之目的者，應逕依第三百零二條論罪，並無適用第三百零四條之餘地。原判決認上訴
人私行拘禁被害人，且於其間脅迫其書立七十五萬元之借據及要其打電話向親友籌借
款項償債，使行無義務之事，所犯刑法第三百零二條第一項之私行拘禁罪與同法第三
百零四條第一項之強制罪，係牽連犯應從一重處斷，其法律見解，不免違誤，而有判
決適用法則不當之違法。(五)按刑事訴訟法第九十五條第一款規定：「訊問被告應先告
知犯罪嫌疑及所犯所有罪名。罪名經告知後，認為應變更者，應再告知。」此乃被告
在刑事訴訟法上應受告知之權利，為行使防禦權之前提，屬於人民依憲法第十六條所
應享有之訴訟基本權，旨在使被告能充分行使防禦權，以避免突襲性裁判之發生，而
維審判之公平。故法院如就起訴效力所及之事實，認為被告所犯罪名有所增加或變更
，即應於審判期日或之前踐行告知之程序；否則如於辯論終結後，逕行以新增或變更
之罪名，論處罪刑，即與上開規定不合，亦違背憲法第八條第一項所稱「非由法院依
法定程序不得審問處罰」之規定，實已剝奪被告所應享有憲法上正當法律程序之保障
，自應認該判決為違法。本件原審於八十七年五月五日進行審判程序，其筆錄固記載
「審判長法官先對被告告知其犯罪之嫌疑及所犯所有罪名」，而於其下括弧內則註明
「詳如起訴書所載」（見原審卷第一○八頁背面）。然本件檢察官起訴書認上訴人係
犯刑法第三百零四條第一項、第三百零五條及第二百七十七條第一項罪嫌；原判決依
牽連犯從重論以同法第三百零二條第一項之私行拘禁罪刑，未於審判期日或之前告
知此項變更之罪名，其程序之踐行尤與上開告知義務之規定有悖，其判決為違背法令
。以上或係上訴意旨所指摘，或為本院得依職權調查之事項，應認原判決關於上訴人
部分有撤銷發回更審之原因。
據上論結，應依刑事訴訟法第三百九十七條、第四百零一條，判決如主文。
中      華      民      國    八十九    年      七      月     十三     日
                              最高法院刑事第六庭
                                  審判長法官  紀  俊  乾
                                        法官  黃  正  興
                                        法官  陳  東  誥
                                        法官  張  春  福
                                        法官  韓  金  秀
      右正本證明與原本無異
                                              書  記  官
中      華      民      國    八十九    年      七      月     十八     日


司法院資訊處製作；財團法人民間司法改革基金會備份。
